---
title: "Avance 2 - Proyecto"
author: "Isabel Adrada, Juan Diego de la Peña, Federico Terán, Samuel Troncoso"
date: "2025-04-16"
output: pdf_document
---

```{r setup, include=FALSE}
knitr::opts_chunk$set(echo = TRUE)
library(summarytools)
library(pander)
library(readr)
AI_index_db <- read_csv("AI_index_db.csv")

datos <- data.frame(AI_index_db)
View(datos)

select <- data.frame(datos $Commercial, datos $Talent, datos $Research, datos $Income.group, datos $Region, datos $Total.score)

```

## Introducción

El objetivo general de este estudio es identificar las variables con un mayor grado de influencia en el nivel de inversión, innovación e implementación de la inteligencia artificial, reflejado en el AI global index de diferentes regiones del mundo.

Objetivos específicos

-   Determinar la influencia de los factores relacionados con la inversión mediante el índice Commerce.

-   Determinar la influencia de los factores relacionados a la implementación mediante el índice Talent.

-   Determinar la influencia de los factores relacionados a la innovación mediante el índice Research.

-   Determinar la influencia de los factores relacionados con los ingresos del país mediante la categorización de income Group.

```{r cars}
resumen <- descr(select)
pander(resumen,caption = "Indicadores")

```

## Including Plots

You can also embed plots, for example:

```{r pressure, echo=FALSE}
plot(pressure)
```

```{r, echo=FALSE}

```

Note that the `echo = FALSE` parameter was added to the code chunk to prevent printing of the R code that generated the plot.
