---
title:  "Análisis de Variables que Influyen en la Inversión, Innovación e Implementación de la Inteligencia Artificial"
author: "Isabel Adrada, Juan Diego de la Peña, Federico Terán, Samuel Troncoso"
date: "2025-04-16"
output:
  pdf_document:
    latex_engine: xelatex
---

```{r setup, include=FALSE}
knitr::opts_chunk$set(echo = FALSE)
library(summarytools)
library(pander)
library(readr)
AI_index_db <- read_csv("AI_index_db.csv")

datos <- data.frame(AI_index_db)

select <- data.frame(datos $Commercial, datos $Talent, datos $Research, datos $Income.group, datos $Region, datos $Total.score)

```

## Resumen

resumen

## Key words

key words

## Introducción

Las compañıas involucradas en el desarrollo tecnológico con inteligencia artificial (IA) necesitan identificar los países y regiones con mayor potencial de adopción e implementacio ́n de estas herramientas. Este análisis es crucial para la toma de decisiones estratégicas, la definición de mercados objetivo y la planificación de la expansión geográfica. El objetivo general de este estudio radica en identificar las variables con un mayor grado de influencia en el nivel de inversión, innovación e implementación de la inteligencia artificial, reflejado en el AI global index de diferentes regiones del mundo, por lo cuál se buscará determinar la influencia de los factores relacionados con la inversión mediante el índice Commerce, la influencia de los factores relacionados a la implementación mediante el índice Talent, la influencia de los factores relacionados a la innovación mediante el índice Research y la influencia de los factores relacionados con la ubicación geográfica del país mediante la categorización por Región.

## Métodos

## Resultados

```{r cars}
resumen <- descr(select)
pander(resumen,caption = "Indicadores")

```

### Índice Commerce

### Índice Talent

### Índice Research

### Región

You can also embed plots, for example:

```{r pressure, echo=FALSE}
plot(pressure)
```

```{r, echo=FALSE}

```

## Análisis de resultados

### Índice Commerce

### Índice Talent

### Índice Research

### Región

## Conclusiones

## Referencias
